臺北高等行政法院判決
　　　　　　　　　　　　　　　　　　 93年度訴字第00395號
　　　　　　　　　　　　　　　.
原　　　告　甲○○
訴訟代理人　丁○○專利代理人.
被　　　告　經濟部智慧財產局
代　表　人　蔡練生（局長）住同上
訴訟代理人　丙○○
參　加　人　乙○○
上列當事人間因新型專利異議事件，原告不服經濟部中華民國92
年12月12日經訴字第09206224780號訴願決定，提起行政訴訟。
本院判決如下：
　　主  文
原告之訴駁回。
訴訟費用由原告負擔。
　　事  實
一、事實概要：
  (一)參加人乙○○前於民國（下同）89年7月18日以「可無縫隱
    藏液袋之胸罩結構」，申請專利範圍：「一種可無縫隱藏液
    袋之胸罩結構，該罩杯係呈1三層式結構，分別為外層布、
    內層布、以及隔膜層，其中，該隔膜層於相對外層布之一側
    預先分別黏設1薄片狀泡棉，再配合於對合內層布之另一側
    分別置設有液袋；又該外層布、內層布與隔膜層相互對合後
    ，其週緣以高週波壓合，且週緣之接合處可經由高週波將隔
    膜層熱融處理，而與內、外層布達成貼合；藉此，胸罩不僅
    製作時快速方便，且成型後之胸罩因無車縫線，更可達一體
    成型之美觀性，以及穿著舒適之功效者。」向被告申請新型
    專利，經被告編為第00000000號審查，於90年7月9日准予新
    型專利（下稱系爭案），並於90年8月21日公告。
  (二)公告期間，原告於90年11月19日，引證89年6月1日審定公告
    之第00000000號「胸罩之構造」專利案（下稱引證案），以
    系爭案有違核准時專利法第98條第1項第1款及第2項之規定
    ，提起異議。案經被告審查，於92年7月14日以（92）智專3
    （1）02017字第09220707780號專利異議審定書（下稱原處
    分）為「異議不成立」之處分。原告不服，提起訴願，遭駁
    回後，遂向本院提起行政訴訟。
二、兩造聲明：
　(一)原告聲明求為判決（原告於言詞辯論期日未到場，據其提出
    之書狀記載）：訴願決定及原處分均撤銷，並判命被告作成
    異議成立之行政處分。
　(二)被告聲明求為判決：如主文所示。
三、兩造之爭點：
    系爭案是否係申請前已見於刊物？系爭案是否係運用申請前
    既有之技術或知識，而為熟習該項技術者所能輕易完成者？
　(一)原告主張之理由：
　　1.關於系爭案：
      (1)爭案之結構是一種「可無縫隱藏液袋之胸罩結構」，該
        罩杯一係呈一三層式結構，分別為外層布11、內層布13
        、以及隔膜層12，其中，該隔膜層12於相對外層布之一
        側預先分別黏設一薄片狀泡棉2，再配合於對合內層布
        13之另一側分別置設有液袋3；又該外層布11、內層布
        13與隔膜層12相互對合後，其週緣以高週波壓合，且週
        緣之接合處14可經由高週波將隔膜層12熱融處理，而與
        內、外層布13、11達成貼合；藉此，胸罩不僅製作時快
        速方便，且成型後之胸罩因無車縫線，更可達一體成型
        之美觀性，以及穿著舒適之功效者。
      (2)系爭案之功效：
    　　該外層布11、內層布13與隔膜層12之週緣係以高週波
          壓合成型，屬一體成型之製做方式，藉此可使胸罩之
          作業達一快速、方便作用者。
    　　以此法成型之胸罩因無車縫線，使其罩杯1整體具有
          美觀性。
        成型後之胸罩因無車縫線，使得使用者於穿著時具有
          舒適之功效者。
    　　但查，一胸罩結構中，其內、外層布13、11及隔膜層12
        貼合方式採用高週波壓合法之技術已為業界一慣用之手
        段；又因此而使胸罩於製作時可達一快速、方便成型之
        無車縫線胸罩，實為習知技術之運用，更為一種既有技
        術的簡易運用及轉用，此乃為熟習該項技術者所能輕易
        完成者；且其所能達成之功效又與習知結構所能產生之
        功效相同而無任何新功效增進之實，故依法應予以撤銷
        其不法之專利權。且以表面無車縫線為主要設計之胸罩
        結構而言，早於系爭案提出申請前既有相同之專利提出
        申請，如下所述。
　　2.關於引證案：
      (1)引證案之結構係一種胸罩之構造，包括有：1後布體10
        ，係預裁成具有左、右向併列靠置之2罩杯縫合緣11 ；
        2罩杯20，係分別車縫固定於該後布體10之縫合緣11上
        ；2鋼圈30，係分別設於該罩杯20底部，且係車縫固定
        於該後布體10之縫合緣11上；1前飾布體40，係預裁成
        對應且面積略大於其上固結有罩杯20與鋼圈30之後布體
        10，其前飾布體40係為可伸縮的布體，且其前飾布體40
        上端設有V字帶41以包覆於對應之左、右罩杯杯緣後側
        採隱藏車縫固定，使其前飾布體之V字帶見不著任何車
        縫痕跡，又，該前飾布體40非V字帶41之布緣分別與對
        應之左、右罩杯之外側緣21及後布體10之側緣12與底緣
        13車縫固定；及二側肩帶50，係分別車縫固定於前飾布
        體40之左、右兩側，且其相向端並具有可相互扣合定位
        之扣合體51。
      (2)引證案之功效：
        該前飾布體40上端設有V字帶41以包覆於對應之左、
          右罩杯杯緣後側採隱藏車縫固定，使其前飾布體40之
          V字帶41見不著任何車縫痕跡。
        該引證案之胸罩結構係十分適合使用者於穿著較為緊
          貼、合身之服飾之際穿戴，以確實可防止胸罩罩杯的
          車縫線浮凸外露。
        提高胸罩本體之美觀性。
      (3)由上段所述，引證案主要的專利權項係以「1後布體10
        、2罩杯20、2鋼圈30、1前飾布體40、2側肩帶50及2前
        肩肩帶60所組成，……該前飾布體40上端設有V字帶41
        以包覆於對應之左、右罩杯杯緣後側採隱藏車縫固定，
        使其前飾布體40之V字帶41見不著任何車縫痕跡……
        為主要之結構設計」；而系爭案之主要的專利權項係以
        「……該外層布11、內層布13與隔膜層12相互對合後，
        其週緣以高週波壓合，且週緣之接合處14可經由高週波
        將隔膜層12熱融處理，而與內、外層布13、11達成貼合
        ……」且成型後之胸罩因無車縫線，更可達一體成型之
        美觀性，其兩者所能提供給使用者之功能完全相同，在
        此情況下足以證明系爭案並無增進功效之實；系爭案除
        了於申請前有見於刊物之時，並有運用習知技術為易於
        思及且無功效增進之情事，及新穎性、進步性皆無具備
        之情況下，其不符合新型專利申請要件乃為一無庸置疑
        之事實。
    3.系爭案之結構包括1罩杯1、1泡棉2及1液袋3；此種結構設
      計乃為習知慣用之技術，原告茲將列舉數例前案：
      (1)案例1：申請第00000000號「胸罩之結構改良」新型專
        利案，係於88年12月22日提出申請，於89年11月1日經
        核准專利公告為第410553號，其主要之結構特徵係在於
        ：一種胸罩之結構改良係由1罩杯及1襯體所組合而成的
        ；其中：該罩杯係設有1外側布織物及1內側布織物，該
        襯體係設置於內、外側布織物之間，其特徵係在於：該
        襯體係由4片膠膜所組成，於封合後形成1容袋，該容袋
        係為1具有兩外側容置空間及1中央容置空間之袋體；該
        外側容置空間係置入液體或稠狀物；該中央容置空間係
        置入空氣及少量之潤滑液；藉上述之結構設置，以減輕
        該襯體之重量，以並呈1具輕巧之胸罩結構，而該胸罩
        結構亦具有按摩胸部、刺激乳線等功效，達而達1良好
        之豐胸效果。
    　(2)案例2：申請第00000000號「胸罩內藏襯墊結構」新型
        專利案係於87年7月31日提出申請，於88年8月21日經核
        准專利公告為第367718號，其主要之結構特徵係在於：
        一種胸罩內藏襯墊結構，包括有韌性膜袋內裝填有油液
        ，其中韌性膜袋係為貼合乳房之形狀且由上而下設置有
        數條壓合線，該壓合線之間距為自上至下由窄漸寬之設
        計且未與韌性膜袋之邊線相連，可使內裝之油液大部份
        集聚在韌性膜袋之下半部，又因壓合線與韌性膜袋之邊
        線間未相連接，故其中之油液有少部份可作移動填於各
        壓合線之間，使整個韌性膜袋形成上薄下厚之罩合體。
        並由其圖5、圖6所示，該韌性膜袋乃裝設於胸罩內部。
    　(3)案例3：申請第00000000號「胸罩襯墊之改良構造」新
        型專利案，係於85年7月23日提出申請，於88年2月1日
        經核准專利公告為第351923號，其主要之結構特徵係在
        於：一種胸罩襯墊之改良構造，係在胸罩兩罩杯部位之
        織物夾層內部，分別縫合1軟性襯墊，而與胸罩成為一
        體，該軟性襯墊，係由兩圓弧形具韌性之薄膜外層，密
        封包覆內部液體充填物而構成，其特徵在於：該液體充
        填物，係為生理食鹽水，並於其中混合有體積比0.5~30
        之空氣者。
      (4)由案例1、2、3三者之申請專利範圍中，皆可見到胸罩
        結構中裝置有一襯體，且3件案例之公告日皆早於系爭
        案，系爭案實有運用申請既有的技術與手段，而為熟習
        該項技藝者所能輕易完成之情事，而胸罩成型之方式有
        許多種，包括有高溫熱壓、高週波壓合……，而系爭案
        指稱其胸罩罩杯之外層布11、隔膜層12、內層布13 三
        者乃以高週波壓合之方式對應壓合，進而達到無車縫線
        之效果，此種創作僅為將他人現有之結構以不同的加工
        方式來做一簡易的結合，不具任何的進步性。又該系爭
        案之罩杯1內部所設之泡棉2亦為簡易的附加，不謂具有
        新穎性。
　　4.最高行政法院（89年7月1日改制前為行政法院，下同）73
      年度判字第1657號判決：「凡對物品之形狀、構造或裝置
      ，僅為一般習用技術之轉移，並無獨特性者，不得申請專
      利」以及最高行政法院74年度判字第628號判決：「轉用
      習知之技術未能增進功效者，非專利法所稱之新型」；故
      ，可清楚判辨出，系爭案之結構特徵係為一習知之技術手
      段的轉用，且無任何具功效增進之事實，然不符專利要件
      之情事已極為顯著，其不當之暫准專利權理應予以撤銷，
      以符專利法制，另，系爭案之專利權項中，由於該申請主
      項之結構特徵係不具新型專利之要件，故該系爭案之其它
      附屬權項係會因主項被撤銷時，其附屬項則會失所附麗；
      且，由於該諸等附屬項之結構係無獨立之特徵，故為必須
      依附主項之存在而得以存在，故，諸等附屬申請權項亦不
      得單獨存在為一新型專利之權項，特予以成澄明。
    5.經由上述之種種比較說明，可以明顯看出系爭案與引證案
      為相同功效之創作，且在科學進步一日千里之時代裡，引
      證案之公開日（89年6月1日）實較系爭案申請日（89年7
      月18日）早，而引證案所揭露之技術、構造早以為顯而易
      見之習知技術，該系爭案中所利用之結構裝置方式，係為
      習知技術之運用且係熟習該項技術者所易於思及完成者，
      並未能增實質之功效；參加人利用習知技藝相互穿鑿附會
      ，並企圖將其轉換自己之嘔心瀝血之作，如此行為不但危
      害到原創作者之專利合法權利，更讓被告審查委員遭其矇
      敝而誤准其專利權。根據前述理由及事實，系爭案於申請
      前已見於刊物，故不具新穎性；且系爭案利用申請前習用
      技藝作簡單之轉用，實為熟習該項技術者所易於思及完成
      者，且未能增進功效而不具進步性。系爭案違反核准時專
      利法第98條第1項第1款及第2項之規定，不符新型專利要
      件甚明。
　(二)被告主張之理由：
    1.查系爭案係呈1三層式結構，其中隔膜層12於相對外層布
      11之一側預先分別黏設一薄片狀泡棉2，再配合於對合內
      層布13之另一側分別置設有液袋3，又該外層布、內層布
      與隔膜層相互對合後，其週緣以高週波壓合，且週緣之接
      合處14可經由高週波將隔膜層熱融處理，而與內、外層布
      達成貼合，將液袋作無縫隱藏，其目的在於提供一種可無
      縫隱藏液袋之胸罩結構，藉由液袋以高週波壓合之方式，
      而將罩杯貼合成型，使成型後之胸罩無車縫線，而達一體
      成型之美觀性，以及穿著舒適之功效。而引證案則主要係
      將罩杯採隱藏式之車縫固定，使前飾布體40之V字帶見不
      著任何車縫痕跡者。系爭案之構造特徵並未揭示於引證案
      ，且具功效之增進，故實難謂其不具新穎性及進步性，起
      訴理由所述實難以成立。
    2.原告主張系爭案未用到車縫構造，中間布層與外層布先黏
      和泡棉及液袋，再採用高週波壓合，所謂高週波是一加熱
      作用，亦即塑膠材料遇熱就會產生融合作用，系爭案的週
      邊以高週波壓合後即成，不用車縫，而原告提出之引證案
      則是採用車縫方式，請參考引證案編號10在接近人體的地
      方，將兩個液袋（編號20），固定在下方兩個凹部，鋼圈
      則固定在液袋上，元件結構都是採車縫方式，兩案構件與
      元件結合完全不同，就新穎性而言，引證案無法證明系爭
      無新穎性，技術內容未揭露在引證案。
    3.原告列舉第00000000號、第00000000號及第00000000號等
      新型專利案，主張諸案例申請專利範圍中皆可見到胸罩結
      構中裝置有一襯體，其公告日皆早於系爭案申請日，系爭
      案僅係以不同的加工方式做簡易的結合、附加，不具新穎
      性及進步性云云。惟原告所舉諸案例係於訴願階段提出，
      非原處分審究範疇，故起訴所述無理由。
    4.原告主張系爭案申請專利範圍獨立案不符新型專利要件，
      則其附屬項亦失所附麗云云。惟查系爭案申請專利範圍僅
      有1項獨立項，並未存在有附屬項，故其指述實屬子虛烏
      有。
  (三)參加人引用被告之陳述。
　　理  由
一、本件原告經受合法通知，未於言詞辯論期日到場，核無行政
    訴訟法第218條準用民事訴訟法第386條各款所列情形，爰併
    準用民事訴訟法第385條第1項前段規定，依被告之聲請，由
    其一造辯論而為判決。
二、原告起訴主張：將胸罩結構中外層布、內層布與隔膜層採用
    高週波壓合之技術為業界慣用之手段，而成型後之胸罩無車
    縫線，為既有技術之運用，為熟習該項技術者所能輕易完成
    ，且無新功效之增進，原告乃據此提出舉發申請，詎原處分
    審定原告之舉發不成立，於法有違，為此訴請如聲明所示云
    云。
三、被告則以：系爭案之構造特徵並未揭示於引證案，且具功效
    之增進，故實難謂其不具新穎性及進步性，原處分於法有據
    等語置辯。
四、本件兩造及參加人對於事實概要欄所述之事實均不爭，此有
    異議申請書附於原處分卷暨中華民國專利公報、發明專利說
    明書及其圖示、原處分及專利核准審定書附於本院卷可稽，
    堪認為真實。
五、按系爭案核准審定時專利法第97條規定：「稱新型者，謂對
    物品之形狀、構造或裝置之創作或改良。」第98條規定：「
    （第1項）凡可供產業上利用之新型，無下列情事之一者，
    得依本法申請取得新型專利：一、申請前已見於刊物或已公
    開使用者。但因研究、實驗而發表或使用，於發表或使用之
    日起六個月內申請新型專利者，不在此限。二、有相同之發
    明或新型申請在先並經核准專利者。三、申請前已陳列於展
    覽會者。但陳列於政府主辦或認可之展覽會，於展覽之日起
    六個月內申請專利者，不在此限。（第2項）新型係運用申
    請前既有之技術或知識，而為熟習該項技術者所能輕易完成
    且未能增進功效時，雖無前項所列情事，仍不得依本法申請
    取得新型專利。」又按第102條第1項規定：「公告中之新型
    ，任何人認有違反……第97條至第99條規定……者，得自公
    告之日起3個月內，備具異議書，附具證明文件，向專利專
    責機關提起異議。」依以上規定可知，系爭案有無違反專利
    法情事而應不予專利，依法應由異議申請人附具證據證明之
    ，倘其證據不足以證明系爭專利有違專利法之規定，被告自
    應為異議不成立之處分。是本件之爭執，厥在於系爭案是否
    係申請前已見於刊物？系爭案是否係運用申請前既有之技術
    或知識，而為熟習該項技術者所能輕易完成者？
六、經查：
  (一)按被告83年11月25日公告之專利審查基準第2-2-5頁規定：
    「（二）新穎性判斷之基本原則：1.作為新穎性判斷對象之
    新型，為申請專利範圍之『請求項所載新型』。……3.判斷
    新型有無新穎性時，應以新型之技術內容比對是否相同（含
    能由熟習該項技術者直接推導）為準。不相同即具有新穎性
    ；相同即不具新穎性。……」第2-2- 17頁規定：「〔熟習
    該項技術者〕，係指虛擬成、於申請專利當時具有該新型所
    屬技術領域之技術常識；能運用研究、開發等一般技術性手
    段 (指依據既有之技術或知識之基礎，經由邏輯分析、推理
    或試驗而得之技術手段)，以發揮一般創作能力，例如選擇
    材料或變更設計等，並將當時該新型所屬技術領域之技術水
    準，化為其本身之知識者而言。」「〔輕易完成且未能增進
    功效〕，係指並沒有運用優於熟習該項技術者所能預期之一
    般性技術發展，卻輕易由先行技術可推論出並完成者。亦即
    ，申請專利之新型具有能產生某一新功效、或增進新型之某
    種功效時，即認為熟習該項技術者所非能輕易完成。」核以
    上規定與專利法之立法目的「鼓勵、保護、利用發明與創作
    ，以促進產業發展」（系爭案核准審定時專利法第1條參照
    ）相符，被告於審查系爭案是否具有新穎性及進步性時資為
    依據與基準，依法自值尊重，合先敘明。
  (二)查原處分關於新穎性部分，以引證案與系爭案比較，引證案
    並無揭示如系爭案之三層結構，隔膜層於相對外層布之一側
    預先分別黏設一薄片狀泡棉2，再配合於對合內層布之另一
    側分別置設有液袋3，又該外層布；內層布與隔膜層相互對
    合後，其週緣以高週波壓合，且週緣之接合處14可經由高週
    波將隔膜層熱融處理，而與內、外層布達成貼合，將液袋作
    無縫隱藏之相關技術內容，故無法證明兩者為相同之新型；
    關於進步性部分，以系爭案之主要創作目的係在提供一種可
    無縫隱藏液袋之胸罩結構，藉由液袋以高週波壓合之方式，
    而將罩杯貼合成型，使成型後之胸罩無車逢線，而達一體成
    型之美觀性，以及穿著舒適之功效者；而引證案則主要係將
    罩杯採隱藏式之車縫固定，使前飾布體40之V字帶見不著任
    何車縫痕跡者。系爭案之構造特徵並未見揭示於引證案，而
    兩案創作目的及功效之訴求亦不相同，故引證案亦難證明系
    爭案不具進步性。是原處分關於新穎性及進步性之認定，核
    均係依前揭之說明而為審查，於法並無不合。
  (三)至原告主張並無可採，茲說明如下：
    1.查系爭案之申請專利範圍已見於事實欄，依該申請專利範
      圍及其圖示，其技術特徵在呈1三層式結構，分別為外層
      布11、內層布13、以及隔膜層1 2，其中，該隔膜層12於
      相對外層布之一側預先分別黏設1薄片狀泡棉2，再配合於
      對合內層布13之另一側分別置設有液袋3；又該外層布11
      、內層布13與隔膜層12相互對合後，其週緣以高週波壓合
      ，且週緣之接合處14可經由高週波將隔膜層12熱融處理，
      而與內、外層布13 、11達成貼合，而非在隱藏車縫固定
      ；惟查引證案依其申請專利範圍及其圖示則係包括有1後
      布體10，係預裁成具有左、右向併列靠置之2罩杯縫合緣1
      1；2罩杯20，係分別車縫固定於該後布體10之縫合緣11上
      ；二鋼圈30，係分別設於該罩杯20底部，且係車縫固定於
      該後布體10之縫合緣11上；1前飾布體40，係預裁成對應
      且面積略大於其上固結有罩杯20與鋼圈30之後布體10，其
      前飾布體40係為可伸縮的布體，且其前飾布體40上端設有
      V字帶41以包覆於對應之左、右罩杯杯緣後側採隱藏車縫
      固定，使其前飾布體之V字帶見不著任何車縫痕跡，又，
      該前飾布體40非V字帶41之布緣分別與對應之左、右罩杯
      之外側緣21及後布體10之側緣12與底緣13車縫固定；及2
      側肩帶50，係分別車縫固定於前飾布體40之左、右兩側，
      且其相向端並具有可相互扣合定位之扣合體51，並無系爭
      案三層結構及高週波壓合之揭示，是引證案與系爭案技術
      內容不相同，為不相同之新型，故系爭案與引證案相較不
      失其新穎性。
    2.查系爭案之主要創作目的係在提供一種可無縫隱藏液袋之
      胸罩結構，藉由液袋以高週波壓合之方式，而將罩杯貼合
      成型，使成型後之胸罩無車逢線，而達一體成型之美觀性
      ，以及穿著舒適之功效者；而引證案則主要係將罩杯採隱
      藏式之車縫固定，使前飾布體之V字帶見不著任何車縫痕
      跡，系爭案之構造特徵既未揭示於引證案，且兩案創作目
      的及功效之訴求亦不相同，此外原告於異議程序中，並未
      提出其他證據證明系爭案之三層結構及高週波壓合之技術
      內容係申請前既有之技術或知識，是被告認係系爭案具進
      步性自屬有據。
七、綜上所述，原告於異議申請時附具之證據即引證案，既不足
    以證明系爭案有審定時專利法第98條第1項、第2項不予專利
    之事由，則依前揭之說明，被告自應就原告之異議申請為不
    成立之審定，至原告於訴願階段另檢附第00000000號、第00
    000000號及第00000000號等新型專利案為證，則非為原處分
    所及審究，是本件原處分認事用法，並無違誤，訴願決定遞
    予維持，亦無不合，原告訴請如聲明所示，為無理由，應予
    駁回。
據上論結，本件原告之訴為無理由，爰依行政訴訟法第98條第3
項前段、第218條、民事訴訟法第385條第1項前段，判決如主文
。
中　　華　　民　　國　　94　　年　 　5　　月　　3　　 日
                  第三庭審判長法  官　王　立　杰
                              法  官　黃　本　仁
                              法  官　王　碧　芳
上列正本係照原本做成。
如不服本判決，應於送達後20日內，向本院提出上訴狀並表明上
訴理由，如於本判決宣示後送達前提起上訴者，應於判決送達後
20日內補提上訴理由書（須按他造人數附繕本）。
中　　華　　民　　國　　94　　年　 　5　　月　　3　　 日
                                法院書記官 鄭 聚 恩
